【裁判字號】    97,再,32
【裁判日期】    971007
【裁判案由】    確認意思表示無效
【裁判全文】
臺灣高等法院民事判決                    97年度再字第32號
再審  原告  丙○○
訴訟代理人  戊○○
            甲○○
            丁○○
再審  被告  森業營造股份有限公司
法定代理人  乙○○
訴訟代理人  許獻進律師
上列當事人間確認意思表示無效事件，再審原告對於中華民國97
年5月21日本院97年度上字第302號確定判決提起再審之訴，本院
於97年9月23日言詞辯論終結，判決如下：
    主  文
再審之訴駁回。
再審訴訟費用由再審原告負擔。
    事實及理由
一、再審原告主張：本院97年度上字第302號確定判決（以下稱
    原確定判決）認伊撤銷意思表示是否無效僅屬事實問題，且
    兩造間之法律關係，非不能提起他訴訟主張，而不經言詞辯
    論，逕駁回伊之請求。惟原確定判決認撤銷意思表示是否無
    效係屬事實問題，非法律關係本身乙節，與都市更新條例之
    立法意旨已背道而馳，並違反最高法院52年度台上字第836
    號判例、民法第71條之規定，有民事訴訟法第496條第1項第
    1 款所定適用法規顯有錯誤之再審事由。爰依民事訴訟法第
    49 6條第1項第1款規定，提起再審之訴，並聲明：(一)原確定
    判決及臺灣臺北地方法院96年度訴字第4751號判決均予廢棄
    。(二)確認再審原告與再審被告間於民國95年間出具同意參與
    由再審被告為實施者所提供坐落臺北市○○區○○段4小段
    41地號等22筆土地（以下稱系爭土地）都市更新事業概要同
    意書及都市更新事業計畫同意書之法律關係不存在。
二、再審被告則以：再審原告未提出原確定判決適用何項法規有
    錯誤，及有何適用法規顯有錯誤之情事；原確定判決並未引
    用最高法院52年度台上字第836號判例及民法第71條之規定
    ；意思表示並非法律關係本身，不得為訴訟標的，原確定判
    決並無適用法規顯有錯誤；又臺北市增設停車容積獎勵辦法
    確於95年間即開始討論廢止之問題，故伊向再審原告稱，據
    悉增設停車容積獎勵將於95年底取消，並不涉及詐欺之問題
    等語，資為抗辯。並答辯聲明：再審之訴駁回。
三、查再審原告前以伊及前訴訟程序第一審原告張孔道等29人於
    95年間與再審被告就系爭土地，達成都市更新事業計畫，再
    審被告以臺北市增設停車場容積獎勵將於95年底取消，為爭
    取時效為由，詐欺伊及張孔道等人出具「都市更新事業概要
    同意書」及「都市更新事業計畫同意書」，伊與張孔道等人
    已依民法第92條第1項前段規定，撤銷上開「都市更新事業
    計畫同意書」之意思表示，該意思表示歸於無效等情，起訴
    請求確認伊所出具上開都市更新事業計畫同意書之意思表示
    為無效。經前訴訟程序第一審判決及原確定判決判決再審原
    告敗訴，再審原告未提起第三審上訴而告確定，業經本院調
    閱原確定判決歷審卷宗，核閱屬實。
四、再審原告主張，原確定判決違反最高法院52年度台上字第83
    6號判例、民法第71條之規定，而有民事訴訟法第496條第1
    項第1款所定之再審事由，為再審被告所否認，並以前揭情
    詞置辯。經查，最高法院52年台上字第836號判例意旨固謂
    ：意思表示之內容有錯誤或表示行為有錯誤者，唯表意人始
    得將其意思表示撤銷之，又有撤銷權人，欲撤銷其自己之意
    思表示或他人之法律行為者，除法律規定必須訴經法院為之
    者外，以意思表示為之為已足，勿庸提起形成之訴請求撤銷
    。惟原確定判決係以再審原告主張撤銷上開意思表示是否無
    效屬事實問題，非法律關係本身，不得為確認之訴之訴訟標
    的，且再審原告非不能就兩造間之法律關係，提起他訴訟主
    張，則其訴在法律上顯無理由為由，認前訴訟程序第一審判
    決駁回再審原告之訴，並無違誤，再審原告之上訴在法律上
    顯無理由，而駁回其上訴。是原確定判決係認，再審原告之
    訴不符民事訴訟法第247條所定提起確認之訴之要件，而駁
    回再審原告之請求，並未審認再審原告主張撤銷上開意思表
    示是否發生效力，亦未適用前開最高法院52年度台上字第83
    6號判例、民法第71條之規定，自無適用該等判例或法律規
    定是否錯誤之問題，再審原告主張原確定判決適用法規顯有
    錯誤，提起本件再審之訴，即屬無據，應予駁回。
五、據上論結，本件再審之訴為無理由。依民事訴訟法第78條，
    判決如主文。
中    華    民    國    97    年    10    月     7    日
                    民事第十一庭
                        審判長法  官  鄭雅萍
                              法  官  徐福晉
                              法  官  詹文馨
正本係照原本作成。
如不服本判決，應於收受送達後20日內向本院提出上訴書狀，其
未表明上訴理由者，應於提出上訴後20日內向本院補提理由書狀
（均須按他造當事人之人數附繕本）上訴時應提出委任律師或具
有律師資格之人之委任狀；委任有律師資格者，另應附具律師資
格證書及釋明委任人與受任人有民事訴訟法第466條之1第1項但
書或第2項（詳附註）所定關係之釋明文書影本。
中    華    民    國    97    年    10    月    7     日
                              書記官  周淑靜
附註：
民事訴訟法第466條之1（第1項、第2項）：
對於第二審判決上訴，上訴人應委任律師為訴訟代理人。但上訴
人或其他法定代理人具有律師資格者，不在此限。
上訴人之配偶、三親等內之血親、二親等內之姻親，或上訴人為
法人、中央或地方機關時，其所屬專任人員具有律師資格並經法
院認為適當者，亦得為第三審訴訟代理人。


司法院資訊處製作；財團法人民間司法改革基金會備份。
